ACORDAO-COMPLETO-2438225

ACÓRDÃO 39/2021 ATA 1/2021 - SEGUNDA CÂMARA

VISTOS, relatados e discutidos estes autos que tratam do ato de concessão de aposentadoria de Heitor Garcia de Carvalho, servidor do Centro Federal de Educação Tecnológica de Minas Gerais.
ACORDAM os ministros do Tribunal de Contas da União, reunidos em Sessão da 2ª Câmara, ante as razões expostas pelo Relator, com fulcro no art. 71, incisos III e IX, da Constituição Federal e nos arts. 1º, inciso V, e 39, inciso II, da Lei 8.443/1992, c/c o art. 259, inciso II, do Regimento Interno do TCU, em:
9.1. considerar ilegal a concessão de aposentadoria em favor de Heitor Garcia de Carvalho e negar registro ao correspondente ato; 
9.2. dispensar o ressarcimento das quantias indevidamente recebidas de boa-fé pelo interessado, consoante o disposto no Enunciado 106 da Súmula da Jurisprudência do TCU;
9.3. determinar ao Centro Federal de Educação Tecnológica de Minas Gerais que:
9.3.1. no prazo de 15 (quinze) dias, a contar da ciência desta Deliberação, faça cessar os pagamentos decorrentes do ato impugnado, sujeitando-se a autoridade administrativa omissa à responsabilidade solidária, nos termos do art. 262, caput, do Regimento Interno/TCU;
9.3.2. dê ciência, no prazo de 15 (quinze) dias, a contar do recebimento da notificação deste Acórdão, do inteiro teor desta Deliberação ao Sr. Heitor Garcia de Carvalho, encaminhando a este Tribunal, no prazo de 30 (trinta) dias, comprovante da referida ciência;
9.3.3. alerte o interessado de que o efeito suspensivo proveniente da interposição de possíveis recursos perante o TCU não o exime da devolução dos valores percebidos indevidamente após a respectiva notificação, caso os recursos não sejam providos;
9.4. esclarecer ao Centro Federal de Educação Tecnológica de Minas Gerais que a situação do interessado poderá ser regularizada, mediante opção por mudar o regime de dedicação exclusiva nos dois cargos de Professor, de forma a manter ambas as aposentadorias, ou permanecer com apenas uma delas;
	9.5 esclarecer ao órgão de origem que o novo ato de concessão a ser emitido deve estar livre da irregularidade indicada neste processo, bem como deve ser anexado ao ato a memória de cálculo dos proventos de aposentadoria, a fim de se verificar a adequação dos cálculos à legislação de regência e ao disposto no Acórdão 1176/2015-TCU-Plenário, o qual fixou critérios e procedimentos para o cálculo dos proventos de aposentadoria pela média das maiores remunerações, devendo ser submetido a este Tribunal, nos termos da Instrução Normativa/TCU 78/2018.

Ato de concessão de aposentadoria de Heitor Garcia de Carvalho, servidor do Centro Federal de Educação Tecnológica de Minas Gerais.

Segunda Câmara

3. Interessado: Heitor Garcia de Carvalho (XXX.723.406-XX).

13.1. Ministros presentes: Bruno Dantas (Presidente), Augusto Nardes, Aroldo Cedraz e Raimundo Carreiro.
13.2. Ministros-Substitutos presentes: Marcos Bemquerer Costa (Relator) e André Luís de Carvalho.

ACORDAO-COMPLETO-2489721

Acórdão 1536/2022 - Segunda Câmara

MARCOS BEMQUERER

Trata-se do ato de concessão inicial de aposentadoria ao Sr. Heitor Garcia de Carvalho, ex-servidor do Centro Federal de Educação Tecnológica de Minas Gerais, submetido à apreciação do Tribunal de Contas da União, para fim de registro, de acordo com o art. 71, inciso III, da Constituição Federal.
2.	O ato foi cadastrado e disponibilizado a este Tribunal por intermédio do Sistema de Apreciação e Registro de Atos de Admissão e Concessões, na forma dos arts. 2º, caput e incisos I a VI, e 4º, caput, da Instrução Normativa TCU 78/2018.
3.	Por não vislumbrar qualquer impropriedade, a Secretaria de Fiscalização de Pessoal - Sefip, em manifestações uniformes (peças 4 e 5) , propôs que o ato em questão seja considerado legal e que lhe seja concedido o respectivo registro.
4.	Divergindo da Unidade Especializada, o Ministério Público junto ao TCU, representado pelo Procurador Rodrigo Medeiros de Lima (peça 8) , opinou pela ilegalidade do ato em apreço, por constatar que a aposentadoria, decorrente do exercício do cargo de professor em regime de dedicação exclusiva, é acumulada com a aposentadoria em outro cargo público de professor, também em regime de dedicação exclusiva, vigente desde 25/10/1993 (peça 6) , a qual foi apreciada pela legalidade no processo TC Processo 030.890/2014-4 (peça 7) . Para melhor compreensão, transcrevo, na íntegra, o parecer do Parquet especializado:
	"Cuida-se da análise do ato de aposentadoria de Heitor Garcia de Carvalho, no cargo de professor do magistério superior em regime de dedicação exclusiva (matrícula Siape 6318129) , concedida pelo Centro Federal de Educação Tecnológica de Minas Gerais (peça 2) .
2.	Após aplicação das críticas automáticas a Secretaria de Fiscalização de Pessoal (Sefip) propôs a legalidade e registro do ato (peças 4-5) .
3.	Observa-se que a aposentadoria foi concedida em 2/3/2018, com fundamento no art. 40, § 1º, inciso III, alínea 'b', da Constituição Federal (com a redação dada pelas EC 20/1998 e 41/2003) , c/c a Lei 10.887/2004, ou seja, aposentadoria voluntária por idade e tempo de contribuição, com proventos proporcionais calculados pela média das remunerações, e reajuste pelo regime geral de previdência social (RGPS) .
4.	Ocorre que o interessado é detentor de outra aposentadoria no cargo de professor na Universidade Federal de Minas Gerais, também no regime de dedicação exclusiva (matrícula 318129) . Essa concessão tem vigência desde 25/10/1993 (peça 6) e foi apreciada pela legalidade, no âmbito do processo TC Processo 030.890/2014-4 (peça 7) .
5.	As informações constantes do Sisac/e-Pessoal e do Siape revelam que não houve exercício concomitante dos cargos acumulados (peça 6) . Contudo, a jurisprudência do TCU é no sentido de que é ilegal a acumulação de duas aposentadorias de professor em regime de dedicação exclusiva, mesmo que não tenha havido exercício concomitante dos cargos, já que a acumulação de proventos de aposentadoria segue a regra da acumulação na atividade, nos termos do art. 40, § 6º, da Constituição. Ou seja, cargos, empregos e funções públicas não acumuláveis na atividade não permitem a percepção cumulativa dos correspondentes proventos de aposentadoria (e.g. Acórdão 10956/2015-TCU-Segunda Câmara) .
6.	O inciso I do art. 14 do Decreto 94.664/1987, que aprovou o Plano Único de Classificação e Retribuição de Cargos e Empregos instituído pela Lei 7.596/1987, estabelece que (grifos inseridos) :
'Art. 14. O Professor da carreira do Magistério Superior será submetido a um dos seguintes regimes de trabalho:
I - dedicação exclusiva, com obrigação de prestar quarenta horas semanais de trabalho em dois turnos diários completos e impedimento do exercício de outra atividade remunerada, pública ou privada'
7.	Desse modo, este representante do Ministério Público de Contas da União manifesta-se em desacordo com a proposta da unidade técnica opinando porque a Corte de Contas considere ilegal o ato e negue o respectivo registro.
8.	Como o ato foi enviado ao TCU em 27/9/2019 (peça 2) , fica dispensada a oitiva prévia do interessado, nos termos do entendimento firmado pelo Acórdão 587/2011-TCU-Plenário.
9.	Registra-se que a situação do interessado pode ser regularizada mediante opção entre a mudança de regime de dedicação exclusiva nos dois cargos de professor, de forma a manter ambas as aposentadorias, ou a escolha por um dos cargos em questão, haja vista a incompatibilidade de acumulação de cargos, em decorrência do regime de dedicação exclusiva. Essa foi a solução adotada pelo Acórdão 8845/2019-TCU-Primeira Câmara, após apreciar situação semelhante à tratada nestes autos.
10.	Por fim, sugerimos a expedição de determinação ao órgão de origem para que no novo ato a ser enviado à apreciação do Tribunal, livre da irregularidade acima apontada, seja anexado ao ato a memória de cálculo dos proventos de aposentadoria, a fim de se verificar a adequação dos cálculos à legislação de regência e ao disposto no Acórdão 1176/2015-TCU-Plenário, o qual fixou critérios e procedimentos para o cálculo dos proventos de aposentadoria pela média das maiores remunerações.
11.	Referida proposta tem lugar porque as informações lançadas no ato em apreço acerca do tempo de contribuição, da média de remuneração apurada, e do benefício de partida - são necessários 35 anos para aposentadoria integral, portanto, o denominador de proporcionalidade deve ser igual a 12.775 dias, e não 30 anos ou 10.950 dias, conforme consta no ato - suscitam dúvidas acerca da correção dos cálculos dos proventos da aposentadoria e impedem a emissão de juízo quanto à legalidade da concessão em relação a esse ponto."
	É o Relatório.

não há.

Procurador Rodrigo Medeiros de Lima.

PESSOAL. APOSENTADORIA. PROFESSOR. DEDICAÇÃO EXCLUSIVA. ACUMULAÇÃO DE BENEFÍCIOS ORIUNDOS DE CARGOS EXERCIDOS CONSECUTIVAMENTE. ILEGALIDADE DO ATO. RECUSA DO CORRESPONDENTE REGISTRO. DETERMINAÇÕES.

APOSENTADORIA (APOS)

Secretaria de Fiscalização de Pessoal (Sefip).

Cuida-se do ato de concessão inicial de aposentadoria ao Sr. Heitor Garcia de Carvalho, servidor vinculado ao Centro Federal de Educação Tecnológica de Minas Gerais, submetido ao Tribunal de Contas da União para fins de registro, conforme preceitua a Constituição Federal.
2.	Constatou-se que o servidor entrou no exercício do cargo de Professor do Magistério Superior em 08/04/1996 e passou à inatividade em 02/03/2018, com fundamento no art. 40, § 1º, inciso III, alínea b, da Constituição Federal, com redação dada pelas Emendas Constitucionais 20/1998 e 41/2003 c/c a Lei 10.887/2004, ou seja, mediante aposentadoria voluntária por idade e tempo de contribuição, com proventos proporcionais à média das remunerações, reajustados pelo regime geral de previdência social.
3.	Por não vislumbrar qualquer impropriedade, a Secretaria de Fiscalização de Pessoal - Sefip, em manifestações uniformes, propôs que o ato em questão seja considerado legal e que lhe seja concedido o respectivo registro.
4.	 Por sua vez, o Ministério Público junto ao TCU identificou que o interessado percebe outra aposentadoria em cargo de professor na Universidade Federal de Minas Gerais, também no regime de dedicação exclusiva, desde 25/10/1993, apreciada pela legalidade no TC Processo 030.890/2014-4 (peça 7) . Dessa forma, o Parquet especializado propõs a ilegalidade do ato em apreço e a negativa do seu registro, porque o art. 40, § 6º, da Constituição veda a percepção de mais de uma aposentadoria, ressalvadas as aposentadorias decorrentes dos cargos acumuláveis na forma do texto constitucional. Ou seja, a possibilidade de acumulação de proventos de aposentadoria segue a regra da acumulação de cargos na atividade. Assim, cargos, empregos e funções públicas não acumuláveis na atividade, como aqueles exercidos em regime de dedicação exclusiva, não permitem a percepção cumulativa dos correspondentes proventos de aposentadoria.
5.	O parecer do MPTCU, ao qual desde logo me filio, está em consonância com precedentes desta Câmara que consideram ilegal a acumulação de aposentadoria de professor em regime de dedicação exclusiva com outra aposentadoria, mesmo que os cargos não tenham sido exercidos concomitantemente, uma vez que o instituto da acumulação se dirige à titularidade de cargos, empregos e funções públicas, e não apenas à percepção de vantagens pecuniárias. Nesse sentido, cito inicialmente o Acórdão 11910/2020-TCU-Segunda Câmara (Relator Ministro Aroldo Cedraz) :
"7. 	A despeito de as informações constantes do Siape (peça 2) revelarem que não houve exercício concomitante dos cargos acumulados, a jurisprudência do TCU é no sentido de que é ilegal a acumulação de aposentadoria de professor em regime de dedicação exclusiva com outra aposentadoria, mesmo que não tenha havido exercício concomitante dos cargos, já que o instituto da acumulação se dirige à titularidade de cargos, empregos e funções públicas, e não apenas à percepção de vantagens pecuniárias (Acórdãos 10.956/2015, de relatoria do Ministro Augusto Nardes, e 7.985/2017, de relatoria da Ministra Ana Arraes, ambos da 2ª Câmara, e 10.411/2019, de relatoria do Ministro-Substituto André Luís de Carvalho, e 8.845/2019, de relatoria do Ministro Walton Alencar Rodrigues, ambos da 1ª Câmara) .
8. 	Isso porque o inciso I do art. 14 do Decreto 94.664/1987, que aprovou o Plano Único de Classificação e Retribuição de Cargos e Empregos instituído pela Lei 7.596/1987, estabeleceu (grifos inseridos) :
'Art. 14. O Professor da carreira do Magistério Superior será submetido a um dos seguintes regimes de trabalho:
I - dedicação exclusiva, com obrigação de prestar quarenta horas semanais de trabalho em dois turnos diários completos e impedimento do exercício de outra atividade remunerada, pública ou privada;'
9. 	Desse modo, o ato deve ser considerado ilegal pelo Tribunal, com a negativa do respectivo registro.
10. 	Registre-se, por fim, que a situação do interessado pode ser regularizada mediante opção entre a mudança de regime de dedicação exclusiva em um dos cargos de professor, de forma a manter ambas as aposentadorias, ou a escolha por um dos cargos em questão, haja vista a incompatibilidade de acumulação de cargos, em decorrência do regime de dedicação exclusiva. Essa foi a solução adotada pelo Acórdão 8845/2019-TCU-Primeira Câmara, após apreciar situação semelhante à tratada nestes autos."
6.	Do Acórdão 7985/2017-TCU-Segunda Câmara (Relatora Ministra Ana Arraes) , mencionado na transcrição, cumpre destacar os fundamentos de que o regime de dedicação exclusiva impede o exercício de qualquer outra atividade remunerada, conforme dispõe literalmente o art. 14, inciso I, do Decreto 94.664/1987, e de que a exclusividade no exercício do cargo se estende à percepção de aposentadoria, haja vista que na inatividade não são assegurados direitos superiores aos que o beneficiário detinha no exercício do cargo: 
"6. 	A jurisprudência deste Tribunal é pacífica em inadmitir o exercício de outra atividade remunerada, pública ou privada, ainda que haja compatibilidade de horário, ao servidor optante pelo regime de dedicação exclusiva, em atenção ao Decreto 94.664/1987, que aprovou o Plano Único de Classificação e Retribuição de Cargos e Empregos instituído pela Lei 7.596/1987, conforme excerto a seguir transcrito:
'Art. 14. O Professor da carreira do Magistério Superior será submetido a um dos seguintes regimes de trabalho:
I - dedicação exclusiva, com obrigação de prestar quarenta horas semanais de trabalho em dois turnos diários completos e impedimento do exercício de outra atividade remunerada, pública ou privada;
II - tempo parcial de vinte horas semanais de trabalho.
[...]
§ 2° O vencimento do docente em regime de dedicação exclusiva será acrescido de 55% (cinquenta e cinco por cento) , calculados sobre o vencimento correspondente à carga horária de 40 horas semanais.'
7. 	Tal vedação é estendida às concessões de aposentadoria, posto não serem assegurados na inatividade direitos superiores aos que o beneficiário possuía no exercício do cargo anteriormente ocupado."
7.	Nesse mesmo sentido, destaco ainda o Acórdão 12529/2020-TCU-Primeira Câmara (Relator Ministro Vital do Rego) , que considera ilegal a aposentação tanto em função da vedação do exercício simultâneo do magistério público superior com qualquer outra atividade remunerada, pública ou privada, contida no art. 14 do Decreto 94.664/1987, quanto pelo fato de que a dedicação exclusiva do docente às atividades acadêmicas é remunerada com acréscimo, conforme consta do art. 1º, § 2º, da Lei 8.445/1992. Confira-se o excerto: 
	"SUMÁRIO: APOSENTADORIA. ACUMULAÇÃO DE DUAS APOSENTADORIAS DE PROFESSOR EM REGIME DE DEDICAÇÃO EXCLUSIVA. EXERCÍCIO DE ATIVIDADES NÃO CONCOMITANTES. ILEGALIDADE. DETERMINAÇÕES.
	VOTO
	(...) 
	De fato, a interessada (...) acumula dois benefícios, sendo um referente a uma aposentadoria de professor em regime de dedicação exclusiva concedida em 17/2/1994 e a presente concessão, igualmente no regime de dedicação exclusiva, concedida em 2/5/2013. Destaco que a primeira aposentadoria já foi apreciada, pela legalidade, por esta Corte de Contas nos autos do Processo TC Processo 021.239/2009-1  (Acórdão 1601/2010-TCU-Segunda Câmara) .
Em situações como a que ocorre nos presentes autos, a jurisprudência desta Corte de Contas é uníssona no sentido de que, tendo o servidor optado pelo regime de dedicação exclusiva, o exercício simultâneo do magistério público superior com qualquer outra atividade remunerada, pública ou privada, é vedado pelo artigo 14 do Decreto 94.664/1987, que aprovou o Plano Único de Classificação e Retribuição de Cargos e Empregos - PUCRCE instituído pela Lei nº 7.596/1987, verbis:
	(omissis) 
Além disso, vale mencionar que a contraprestação pela dedicação exclusiva do docente às atividades acadêmicas foi estabelecida no § 2º do art. 1º da Lei 8.445, de 20/7/1992, in verbis:
	Art. 1º (omissis) 
 (...) 
§ 2°. O vencimento do docente em regime de dedicação exclusiva será acrescido de 55% (cinquenta e cinco por cento) , calculados sobre o vencimento correspondente à carga horária de 40 horas semanais. 
	Isso porque, o regime de dedicação exclusiva distingue-se do de tempo integral (embora a jornada de trabalho semanal de ambos seja restrita a 40 horas) em razão de sua natureza participativa que exige maior envolvimento do professor com a instituição de ensino, principalmente no que tange à realização de atividades extraclasse, como a pesquisa, razão pela qual o professor que se dedica exclusivamente ao magistério percebe uma remuneração maior do que aquele submetido a outro regime de trabalho, ainda que de jornada de 40 horas semanais. Com isso, o adicional remuneratório visa retribuir a privação a que se sujeita o professor de não poder se ocupar de outra atividade, mesmo no setor público.
	Ressalto que a jurisprudência do TCU tem por ilegal a acumulação de aposentadoria de professor em regime de dedicação exclusiva com outra aposentadoria, mesmo que não tenha havido exercício concomitante dos cargos, já que o instituto da acumulação se dirige à titularidade de cargos, empregos e funções públicas, e não apenas à percepção de vantagens pecuniárias (Acórdãos/2ª Câmara 10.956/2015 e 7.985/2017 e 13719/2018 da 1ª Câmara entre outros) ." 
8.	Vale notar que o acréscimo remuneratório inerente aos cargos sujeitos à dedicação exclusiva não se limita ao período de atividade, pelo trabalho que está sendo realizado (per labore faciendo) , mas também surte efeitos na inatividade (per labore facto) , resultando em proventos mais elevados do que seriam devidos a ocupante do mesmo cargo não sujeito ao mesmo regime. É dizer que, pela restrição ao exercício de outras atividades, o regime jurídico da dedicação exclusiva contempla compensações ao servidor, tanto durante o exercício do cargo como na aposentadoria. 
9. 	Daí se constata que a acumulação de aposentadorias de professor, sendo uma ou mais delas decorrente de cargo de dedicação exclusiva, impõe ônus ao tomador do serviço superior ao que a norma de regência admite para o período de atividade. Dessarte, entendo que o ato de concessão de aposentadoria deve ser considerado ilegal, com recusa ao respectivo registro, conforme proposto pelo Ministério Público de Contas. 
10.	Por oportuno, destaco que o ato foi disponibilizado ao Tribunal há menos de 5 (cinco) anos. Assim, prescinde da abertura do contraditório ao interessado, nos termos do estabelecido no Acórdão 587/2011-TCU-Plenário.
11.	Com relação às importâncias recebidas indevidamente, a reposição deve ser dispensada, dada a boa-fé do interessado, nos termos do Enunciado 106 da Súmula de Jurisprudência do TCU.
12.	De conformidade com o art. 262 do Regimento Interno/TCU, impende determinar ao órgão de origem que faça cessar os pagamentos decorrentes do ato ora impugnado, sob pena de responsabilidade solidária da autoridade administrativa omissa, bem como orientá-lo sobre a possibilidade de o interessado regularizar a sua situação, mediante opção entre a mudança de regime de dedicação exclusiva nos cargos de professor, de forma a manter ambas as aposentadorias, ou, alternativamente, a escolha por um dos cargos em questão, haja vista a incompatibilidade de acumulação de cargos, em decorrência do regime de dedicação exclusiva.
	Ante o exposto, manifesto-me por que o Tribunal adote a proposta de deliberação que ora submeto à apreciação deste Colegiado.
TCU, Sala das Sessões, em 26 de janeiro de 2021.
MARCOS BEMQUERER COSTA 
Relator